【裁判字號】    97,上,759
【裁判日期】    971223
【裁判案由】    確認委任關係不存在
【裁判全文】
臺灣高等法院民事判決                   97年度上字第759號
上  訴  人  懋邦科技股份有限公司
法定代理人  丙○○
被 上 訴人  乙○○
訴訟代理人  王中平律師
複 代 理人  甲○○
上列當事人間確任委任關係不存在事件，上訴人對於中華民國97
年6月18日台灣台北地方法院96年度訴字第246號第一審判決提起
上訴，本院於97年11月25日言詞辯論終結，判決如下：
    主  文
上訴駁回。
第二審訴訟費用由上訴人負擔。
    事實及理由
一、被上訴人起訴主張：伊之學生即訴外人胡湘麒曾出任上訴人
    公司董事，並曾詢問伊是否欲出任該公司外部董事，因伊當
    時任教於國立臺灣大學（下稱臺灣大學），教育部及公立大
    學對於大學教授擔任公司外部董事規定一定之程序，須由公
    司董事會先通過聘任某人為外部董事，函請學校同意後，始
    由公司股東會表決，而伊當時雖曾將身分證影本交付訴外人
    胡湘麒，惟未曾簽署同意擔任董事之書面文件或參加董事會
    之召開，上訴人公司亦未曾給予伊任何書面通知，直至法院
    通知時，伊始知被列為上訴人公司董事。甚而上訴人公司未
    經伊同意，擅自以伊名義偽簽民國（下同）91年12月25日董
    事願任同意書，致伊仍為上訴人公司董事，且該公司於92年
    1月24日召開董事會時，亦偽簽伊之簽到表，惟伊從未出席
    上訴人公司股東臨時會或董事會，伊確未擔任上訴人公司董
    事，與上訴人公司間之董事委任關係自91年12月25日起迄今
    確實不存在，然董事可能與公司負連帶賠償責任，伊有提起
    本件確認之訴之利益，爰依民事訴訟法第247條第1項規定，
    訴請：確認伊與上訴人公司間自91年12月25日起之董事委任
    關係不存在。原審為被上訴人勝訴之判決，上訴人聲明不服
    ，提起上訴，被上訴人則於本院聲明：上訴駁回。
二、上訴人則以：伊公司現任法定代理人是在92年初接任，甫接
    任時該公司即倒閉，因董事欠稅須限制出境，故董事們利用
    法院提起確認委任關係不存在之訴以作為避責工具，且伊公
    司倒閉前之董事長係唐耀宗，惟唐耀宗於91年6月間以種種
    原因辭任，改由訴外人鄭家保團隊經營，而被上訴人曾於91
    年6月間在訴訟中擔任證人替唐耀宗作證，自承曾經擔任伊
    公司董事等語，資為抗辯。並於本院聲明：(一)原判決廢棄。
    (二)被上訴人在第一審之訴駁回。
三、兩造不爭執事項：
    上訴人公司91年12月25日股東臨時會議事錄記載推選被上訴
    人擔任董事。
四、被上訴人又主張：上訴人公司未經伊同意，偽簽伊之董事願
    任同意書，將伊列為上訴人公司董事，並於董事會簽到表偽
    簽伊之姓名等語。惟為上訴人所否認，並以前開情詞置辯。
    是本件所應審究厥者為：被上訴人是否同意出任上訴人公司
    外部董事？董事願任同意書及董事會簽到表上被上訴人之簽
    名是否為真？茲論述如下：
  (一)按確認法律關係之訴，非原告有即受確認判決之法律上利益
    者，不得提起之，民事訴訟法第247條前段定有明文。而該
    條所謂即受確認判決之法律上利益，係指因法律關係之存否
    不明確，致原告在私法上之地位有受侵害之危險，而此項危
    險得以對於被告之確認判決除去之者而言（最高法院42年台
    上字第1031號判例參照）。被上訴人是否為上訴人之董事，
    攸關被上訴人對上訴人是否有身為董事之權利義務關係，被
    上訴人對此自有請求確認之法律上利益，其提起本件確認之
    訴，於法即無不合。
  (二)次按，公司與董事間之關係，除本法另有規定外，依民法關
    於委任之規定，公司法第192條第4項定有明文，是公司之董
    事與公司間之關係，應屬委任關係無疑。本件經原法院向經
    濟部調閱上訴人之公司登記卷宗等相關資料，91年12月25日
    上訴人公司召開股東會臨時會議，被上訴人經選任為該公司
    之董事，並有簽有被上訴人姓名之董事願任同意書及董事簽
    到表；92年1月24日原董事長鄭家保請辭，並有簽有被上訴
    人姓名之董事會簽到表選任上訴人法定代理人丙○○為董事
    長及董事之議事錄（見原審卷一第276頁至289頁）。被上訴
    人雖不爭執上訴人前揭聲請變更登記時所附之被上訴人身分
    證影本為其所有，然否認所附董事願任同意書上之印文及簽
    名及董事會簽到表上之簽名係其所為。經查：
    1.經原審將董事願任同意書及董事會簽到表上「乙○○」之
      簽名送法務部調查局鑑定之結果並非被上訴人本人親簽，
      該董事願任同意書上及董事會簽到表上「乙○○」之簽名
      ，與被上訴人在臺灣大學管理學院國際企業學系及研究所
      90、91、92學年度系所務暨教師評審委員會會議簽到表上
      非屬同一人之字跡，有法務部調查局97年3月10日調科貳
      字第09700079870號鑑定書在卷可證（見原審卷二第7至9
      頁）。且原審向臺灣大學函詢被上訴人曾向該校聲請擔任
      股份有限公司董、監事之情形，據覆被上訴人僅有在92年
      6月20日起至95年6月30日止擔任毅金工業股份有限公司獨
      立董事一筆，此有臺灣大學96年10月29日校人字第096003
      7679號函附被上訴人該筆兼職申請案相關文件在卷可考（
      見原審卷一第296頁、306頁至308頁），亦未見被上訴人
      曾經擔任上訴人董事乙事。再參以證人即與被上訴人同時
      列為上訴人公司董事之鄭家保於原審到庭證稱略以：伊於
      90年6月至91年1月間任職於上訴人公司，但伊從未擔任過
      該公司負責人，也未曾擔任董事。伊在90、91年間擔任上
      訴人公司總經理時，唐耀宗是董事長，伊沒有見過被上訴
      人（見原審卷一第112頁）；證人即列為上訴人公司監察
      人之張清惠、鄭建居於原審到庭證稱：伊不認識被上訴人
      ，也沒見過被上訴人，亦從未任職上訴人公司之監察人（
      見原審卷一第113頁、114頁）；證人即曾擔任上訴人公司
      負責人之唐耀宗於原審到庭證稱：伊係91年1月到12月任
      職於上訴人公司，伊是管工廠，任職負責人是91年1月到4
      月，公司之運作伊算清楚。伊沒有見過被上訴人在公司出
      現過，伊不認識被上訴人（見原審卷一第203頁背面、204
      頁）；上開列為上訴人公司董事、監察人之證人均一致證
      稱並不認識被上訴人，則被上訴人主張上訴人公司偽簽伊
      之董事願任同意書，將伊列為上訴人公司董事，並於董事
      會簽到表偽簽伊之姓名，自堪採信。
    2.證人胡湘麒雖於原審到庭證稱：伊認識被上訴人，因為被
      上訴人是伊85、86年間就讀台大國企所的老師，伊在89年
      底到90年間有擔任上訴人公司董事，90年初左右，伊邀請
      被上訴人擔任上訴人公司的外部董事，是上訴人公司鄭美
      玲小姐透過伊邀請被上訴人的，被上訴人當時是口頭答應
      ，但是有一些程序要完成，包含學校要同意，因為後來沒
      有開董事會，故最後有沒有完成這個程序不是很確定，但
      被上訴人90年底有口頭告訴我學校程序沒有完成，所以不
      願意擔任董事，伊有跟鄭美玲講，鄭說會處理。被上訴人
      沒有交付身分證影本給伊，也不清楚上訴人公司由何人辦
      理變更登記事項，後來因為伊與鄭美玲想法差異甚大，故
      辭掉董事。伊在上訴人公司沒有出席過董事會，至於董事
      願任同意書是由負責人個別處理，伊當時有親自簽名。但
      被上訴人之董事願任同意書與被上訴人平日簽名字跡不符
      （見原審卷一第201頁至203頁）。由證人胡湘麒之證詞可
      知，被上訴人固曾於胡湘麒邀約時口頭答應擔任上訴人公
      司董事，惟被上訴人嗣於90年底告訴胡湘麒因學校程序沒
      有完成，所以不願意擔任董事，胡湘麒亦轉知鄭美玲處理
      ，此外上訴人復未舉證證明被上訴人事後再於91年間同意
      擔任上訴人公司董事，證人胡湘麒之證詞自不足以作為被
      上訴人於91年12月25日以後曾同意擔任上訴人公司董事之
      有利證據。
    3.上訴人之法定代理人雖抗辯：被上訴人曾出庭證稱係該公
      司董事乙節，惟上訴人並未舉證以實其說，且依上訴人所
      陳，被上訴人係於91年6月間出庭作證證稱係該公司董事
      。惟本件被上訴人所欲確認者，乃91年12月25日以後與上
      訴人公司委任關係不存在。在時間點上，尚屬有異，復核
      與證人胡湘麒之證述不符，縱上訴人所述屬實，亦不足據
      此推認被上訴人於91年12月25日以後仍同意擔任上訴人公
      司之董事。至於上訴人復抗辯該公司多個董事及監察人均
      以提起委任關係不存在之訴以圖卸責，乃屬臆測之詞，亦
      不足採。
五、綜上所述，被上訴人主張：伊並未同意擔任上訴人公司董事
    ，董事願任同意書及董事會簽到表「乙○○」之簽名，非伊
    所為，為可採。上訴人抗辯：被上訴人同意擔任伊公司之董
    事，為不可採。從而，被上訴人依民事訴訟法第247條第1項
    規定，訴請確認其與上訴人公司間自91年12月25日起之董事
    委任關係不存在，為有理由，應予准許。是則原審為上訴人
    敗訴之判決，核無不合。上訴意旨指摘原判決不當，求予廢
    棄改判，為無理由，應予駁回。
六、本件事證已臻明確，兩造其餘主張及攻擊防禦方法與證據，
    經審酌後核與判決結果不生影響，爰不一一論述，附此敘明
    。
據上論結，本件上訴為無理由，依民事訴訟法第449條第1項、第
78條，判決如主文。
中    華    民    國    97    年    12    月    23    日
                    民事第十三庭
                        審判長法  官  黃騰耀
                              法  官  楊絮雲
                              法  官  周舒雁
正本係照原本作成。
如不服本判決，應於收受送達後20日內向本院提出上訴書狀，其
未表明上訴理由者，應於提出上訴後20日內向本院補提理由書狀
（均須按他造當事人之人數附繕本）上訴時應提出委任律師或具
有律師資格之人之委任狀；委任有律師資格者，另應附具律師資
格證書及釋明委任人與受任人有民事訴訟法第466條之1第1項但
書或第2項（詳附註）所定關係之釋明文書影本。
中    華    民    國    97    年    12    月    23    日
                              書記官  李明昇
附註：
民事訴訟法第466條之1（第1項、第2項）：
對於第二審判決上訴，上訴人應委任律師為訴訟代理人。但上訴
人或其他法定代理人具有律師資格者，不在此限。
上訴人之配偶、三親等內之血親、二親等內之姻親，或上訴人為
法人、中央或地方機關時，其所屬專任人員具有律師資格並經法
院認為適當者，亦得為第三審訴訟代理人。


司法院資訊處製作；財團法人民間司法改革基金會備份。
